Inventaris van de archieven van de Nederlandse Consulaten te Frankfurt aan de Main, 1860-1940; Munster, 1915-1940; Embden, 1921-1940; Kiel-Holtenau, 1931-1940, en Lübeck, 1935-1940
Nationaal Archief, Den Haag
Nederlandse (Vice-) Consulaten (-Generaal) Frankfurt am Main, Munster, Embden, Kiel-Holtenau en Lübeck [Duitsland]
Consulaten Duitsland 1860-1940
Z26010
0.40 meter; 32 inventarisnummers.
Normale geschreven, getypte en gedrukte documenten, geen bijzondere handschriften.
Nationaal Archief, Den Haag
Nederlands Consulaat(-Generaal ) te Frankfurt a/d Main (1860-1940)
Nederlands Consulaat te Münster (1915-1940)
Nederlands Consulaat te Embden (1921-1930)
Nederlands Vice-Consulaat te Kiel-Holtenau (1931-1940)
Nederlands Consulaat te Lübeck (1935-1940)
In het archief bevinden zich de archiefbescheiden van de consulaire vertegenwoordigingen in Frankfurt a/d Main, Münster, Embden en Kiel-Holtenau (Duitsland) uit de periode 1860-1940. De documenten in het archief betreffen stukken aangaande consulaire, personele en organisatorische aangelegenheden. Verder bevat het correspondentie met o.a. het gezantschap in Berlijn over politieke en diplomatieke aangelegenheden. Het grootste deel van het archief is tijdens de Tweede Wereldoorlog verloren gegaan.
Archiefvorming
Geschiedenis van de archiefvormer
De consulaire vertegenwoordigingen te Frankfurt a/d Main, Münster, Embden en Kiel-Holtenau.
De Nederlandse diplomatieke en consulaire dienst in Duitsland was in de 19e eeuw zeer omvangrijk. Naast de verschillende gezanten functioneerden talrijke consulaire vertegenwoordigers in de afzonderlijke Duitse vorstendommen en vrijsteden. Ten tijde van de Duitse eenwording werden de gezantschappen, met uitzondering van het gezantschap te Berlijn, opgeheven. De consulaire vertegenwoordigingen werden uiteraard gehandhaafd of zelfs uitgebreid.
In de stad Frankfurt a/d Main was sinds 1856 een consul-generaal werkzaam. Dit was Jacob Rigaud. Hij werd in 1860 opgevolgd door Leberecht von Guaita, die al sinds 1843 als consul in Frankfurt gevestigd was.
Het ressort, dat de stad Frankfurt omvatte, werd in 1867 uitgebreid met het Groothertogdom Hessen-Darmstadt. Von Guaita overleed in 1875 en bij KB 18 september 1875 no. 2 werd Ernest Aldolphe Schmidt tot zijn opvolger benoemd. Na diens ontslag in 1907 nam Jonkheer Henri Hector Frans van Panhuys de leiding van het consulaat-generaal over
KB 17 januari 1907 no. 45
. Van Panhuys overleed in 1919 en zijn functie werd overgenomen door de consul te Wiesbaden, André Maurice Marckx, die bij KB 27 maart 1919 no. 47 werd benoemd tot consul-generaal voor de in Duitsland door de Franse en Amerikaanse legers bezette gebieden. Bij KB 2 juni 1920 ontving hij zijn officiële aanstelling tot consul-generaal te Frankfurt. Het ressort werd vastgesteld tot de volkstaat Hessen, de provincie Hessen-Nassau, het regeringsdistrict Wiesbaden, de Stadt en Landekreise Hanau, Fulda, Gelnhausen, Schlütern, Hünfeld en Gerstfeld en het bezette Rijnland. Na het ontslag van Marckx in 1926 werd de post teruggebracht tot een consulaat. (KB 28 januari 1926 no. 25). Tot consul werd de voormalige vice-consul Hendrik Willem ter Horst benoemd. (KB 28 oktober 1926 no. 28). Deze overleed in 1932. Bij KB 11 januari 1933 no. 48 werd Jan Joseph Henri Harte van Tecklenburg tot consul benoemd. In 1930 werden de bezette gebieden van het consulaatsressort afgescheiden. De Oldenburgse enclave Birkenfeld werd eraan toegevoegd. Deze streek werd in 1937 ingedeeld bij het ressort van het consulaat te Keulen.
Nederlandse consuls te Münster waren:
Bernard Drerup (KB 1 december 1904 no. 16)
Bernard Theodor ter Horst (KB 29 september 1909 no. 55)
August Carl Hermann Driessen (KB 17 mei 1915 no. 43)
Joseph Rudolf Lampe (KB 12 februari 1934 no. 145)
Jacob Otto Rietstap Bender (KB 18 april 1936 no. 40)
Het ressort van het consulaat Münster omvatte de regeringsdistricten Münster en Minden met uitzondering van Recklinghausen. Na 1932 werden de steden Gelsenkirchen, Bottrop en Gladbeck van het ressort afgescheiden.
Nederlandse consuls in Embden waren achtereenvolgens:
M.C. de Craene (sinds 1803)
P.J. Abegg (sinds 1814)
G.L. Abegg (sinds 1817)
J.F. Rodewijk (sinds 1848)
Bernhard Bruno (KB 5 maart 1871 no. 22)
David Abraham Kool (KB 19 oktober 1906 no. 74)
Bernardus Theodorus Michielsen (KB 20 mei 1914 no. 19)
Het ressort van het consulaat te Embden omvatte Ost-Friesland.
Nederlandse vice-consuls in Kiel-Holtenau waren:
Johann Matthias Casper Blumenthal (Kon. Machtiging d.d. 10 oktober 1894 no. 13)
Max Johannes Christian Lucks (Kon. Machtiging d.d. 20 augustus 1902 no. 9)
Het ressort was beperkt tot de stad Holtenau.
De consul van Lübeck was van 1931-1940 dr. J.S. Mann [bron: Staatsalmanakken 1935 en 1940
In verband met de Duitse aanval op Nederland in mei 1940 ontvingen de Nederlandse consulaire vertegenwoordigers in Duitsland bij ciculaire d.d. 11 mei 1940 van de gezant te Berlijn de opdracht de werkzaamheden aan de Zweedse vertegenwoordigers in Duitsland over te dragen.
Geschiedenis van het archiefbeheer
De overdracht van de in deze inventaris beschreven archieven naar het Ministerie van Buitenlandse Zaken heeft tussen 1956 en 1971 plaatsgevonden. Ze moeten worden beschouwd als toevallig bewaard gebleven restanten en ze beslaan ongetwijfeld een fractie van wat oorspronkelijk aan archieven op de betreffende posten is gevormd. De meeste archieven van de Nederlandse vertegenwoordigingen daterend uit de periode voor 1940 zijn tijdens de Tweede Wereldoorlog verloren gegaan.
Het archief van het Consulaat Lübeck over de peridode 1935-1940is bij een CAS-bewerking in 2008 aangetroffen en later overgedragen.
Het archief is krachtens bepalingen van de Archiefwet overgebracht.
De verwerving van het archief
Het archief is krachtens bepalingen van de Archiefwet overgebracht.
2.05
Aanwijzingen voor de gebruiker
Openbaarheidsbeperkingen
Deels openbaar, deels beperkt openbaar (A). Algemene regeling Buitenlandse Zaken 1987 artikel 1 voor alle stukken jonger dan 75 jaar en ouder dan 50 jaar, artikel 2 voor inv. nr 1.
Materiële beperkingen
Aanvraaginstructie
Openbare archiefstukken kunnen online worden aangevraagd en gereserveerd. U kunt dit ook via de terminals in de studiezaal van het Nationaal Archief doen. Om te kunnen reserveren dient u de volgende stappen te volgen:
U maakt een profiel aan op www.gahetna.nl, en logt vervolgens in
Via de archiefinventaris (alleen de beschrijvingen met rode nummers) selecteert u het gewenste archiefstuk door op de knop 'Reserveren' te klikken
In het volgende scherm geeft u aan op welke dag u het archiefstuk wilt inzien
Indien u zich bevindt in de studiezaal en een tafelnummer heeft ontvangen kunt u dit nummer vermelden. Als u geen tafelnummer heeft kunt u tafelnummer 777 laten staan
Vervolgens bevestigt u uw reservering door deze te versturen.
Verwant materiaal
Beschikbaarheid van kopieën
Beschrijving van de series en archiefbestanddelen
- Archief van het consulaat-generaal en consulaat te Frankfurt a/d Main, 1860-1940
  - Stukken betreffende organisatorische, personele en materiële aangelegenheden met betrekking tot het consulaat-generaal en het consulaat, 1860-1940; 1; 1 pak
  - Stukken betreffende de organisatie van de Nederlandse consulaire dienst in Duitsland, 1865-1937; 2; 1 omslag
  - Stukken betreffende de personeelsbezetting van het gezantschap te Berlijn, 1871-1937; 3; 1 omslag
  - Stukken betreffende aangelegenheden met betrekking tot het Koninklijk Huis, 1868-1913; 4; 1 pak
  - Stukken betreffende de toekenning van decoraties aan individuele personen, 1897-1926; 5; 1 omslag
  - Consulaire verslagen (drukwerk), 1878, 1885, 1886, 1889, 1891, 1898; 6; 1 omslag
  - Doorslagen van brieven aan de gezant te Berlijn betreffende de economische toestand in het ressort en de positie van werkloze Nederlanders in Duitsland, 1926; 7; 2 stukken
  - Correspondentie met de gezant te Berlijn betreffende de Nederlandse boycot van Duitse produkten, 1932; 8; 1 omslag
  - Stukken betreffende de uitoefening van het voorzitterschap van de Nederlandse kamer van koophandel te Frankfurt door de waarnemend consul, 1926; 9; 1 omslag
  - Stukken betreffende de scheepvaart op de Rijn, 1922-1926; 10; 1 omslag
  - Stukken betreffende de nalatenschap van M. Ross en denkbeeldige nalatenschap "Würtz", 1926-1934; 11; 1 omslag
  - Stukkend betreffende de bond van Nederlandse technische studenten te Bingen am Rhein, 1906-1939; 12; 1 pak
  - Stukken betreffende het Holland Instituut te Frankfurt, 1919-1935; 13; 1 omslag
  - Lijst van Nederlanders verblijvend te Frankfurt en omgeving, met bijlage., 1930; 14; 1 stuk
  - Correspondentie met de gezant te Berlijn betreffende de toelating van Joodse vluchtelingen tot Nederland, 1934-1938; 15; 1 omslag
  - Stukken betreffende de bezetting van het Rijnland, 1918-1926; 16; 1 omslag
- Archief van het consulaat te Münster, 1915-1940
  - Nationaliteitsbewijzen, 1915-1935; 17; 1 omslag
  - Huwelijksacten, afschriften., 1939-1940; 18; 1 omslag
  - Acten van huwelijkstoestemming, 1930-1936; 19; 1 omslag
- Archief van het consulaat te Embden, 1921-1930
  - Register van scheepsverklaringen en legalisaties, 1921-1930; 20; 1 deel
- Archief van het vice-consulaat te Kiel-Holtenau, 1931-1940
  - Agenda, 1931-1940; 21; 1 omslag
  - Ingekomen en minuten en doorslagen van uitgaande stukken, 1935-1940; 22-26; 5 omslagen
    - 1935-1936, 22
    - 1937, 23
    - 1938, 24
    - 1939, 25
    - 1940, 26
- Archief van het consulaat te Lübeck, 1934-1940
  - Stukken betreffende telegrafische gelukswensen aan prinses Juliana en prins Bernhard en diverse rekeningen van Duitse firma’s., 1935-1938; 27; 1 omslag
  - Stukken betreffende het opstellen van getuigschriften., 1937-1939; 28; 1 omslag
  - Stukken betreffende het behartigen van belangen van particulieren inzake vertalingen, nalatenschap, geboortebewijs, inning van vorderingen, postverzending, rente van de Rijksverzekeringsbank en huwelijksbevoegdheid., 1939-1940; 29; 1 omslag
  - Stukken betreffende de overdracht van de archieven en consulaatstempels aan de consul van Zweden in verband met de waarneming van de Nederlandse belangen in Duitsland door Zweden., 1940; 30; 1 omslag
  - Stukken betreffende informatie van de nationale vereniging Het Zeilend Schoolschip en van Radmarkt und Reichsmechaniker inzake de uitgave van een vakblad voor de fiets-, motoren- en naaimachine-industrie en voorschriften inzake in- en uitvoerbepalingen., 1940; 31; 1 omslag
  - Stukken betreffende het verstrekken van informatie inzake de regelgeving voor voedselzendingen uit Nederland aan in Duitsland verblijvende Nederlanders, de verlenging van een paspoort en het gebruik van zwart omlijnd briefpapier., 1940; 32; 1 omslag